【裁判字號】    96,重上,150
【裁判日期】    980317
【裁判案由】    租佃爭議
【裁判全文】
臺灣高等法院民事判決                 96年度重上字第150號
上  訴  人  甲○○
                      樓
訴訟代理人  黃景安律師
上  訴  人  乙○○
訴訟代理人  黃銀河律師
上列當事人間租佃爭議事件，兩造對於中華民國95年12月28日臺
灣板橋地方法院95年度訴字第1385號第一審判決各自提起上訴，
上訴人甲○○並為訴之追加，經本院於98 年2月24日言詞辯論終
結，判決如下：
    主  文
原判決關於駁回甲○○後開第二項之訴部分廢棄。
乙○○應會同甲○○就台北縣新莊市公所列管之「莊租登字第11
0號」租約標的辦理更正登記如附表(六)所示。
甲○○其餘上訴及乙○○之上訴均駁回。
第二審訴訟費用由兩造各自負擔。
    事實及理由
一、按當事人於第二審為訴之變更、追加，非經他造同意，不得
    為之，但請求之基礎事實同一者，不在此限，民事訴訟法第
    446條第1項、第255條第1項第2款定有明文。經查：
  (一)上訴人即被上訴人甲○○（下稱甲○○）在原審係聲明求為
    判決：(1)兩造間就台北縣新莊市公所列管之「莊租登字第11
    0號」租約（下稱系爭租約）標的應更正如附表(一)所示。 (2)
    被上訴人即上訴人乙○○（下稱乙○○）應將坐落台北縣新
    莊市○○段385地號土地（旱、面積698.38 平方公尺，下稱
    系爭385地號土地）及同所381地號土地（建、面積662.2 平
    方公尺，下稱系爭381地號土地）交付甲○○接管。 (3)乙○
    ○應將坐落系爭381 地號土地上磚造農舍（下稱系爭農舍）
    回復原狀，如不能回復原狀，應給付甲○○新台幣（下同）
    5,421,376元，及自民國（下同）94 年12月20日起至清償日
    止，按年息5%計算之利息。(4)乙○○應給付甲○○64,035,8
    61元，及自94年12月20日起至清償日止，按年息5%計算之利
    息；並自94 年12月10日起至交付系爭385地號土地之日止，
    按月給付42,252元予甲○○。(5)乙○○應將第(1)項所示土地
    交付甲○○耕作，若不能交付時，應依平均地權條例第63條
    規定補償甲○○（見原審卷(三)第146 頁）。嗣於本院審理中
    ，因附表(一)所示土地經重劃而變更地號，甲○○乃將上開第
    (1)項聲明變更為：系爭租約標的應更正如附表(四)所示；將上
    開第(3)項聲明變更為：乙○○應將系爭農舍回復原狀如原證
    17之照片所示（見原審卷(一)第198至200頁），如乙○○拒絕
    或不為回復時，應給付甲○○5,421,376元，及自94年12 月
    20日起至清償日止，按年息5%計算之利息；將上開第(5)項聲
    明變更為：乙○○應將如附表(四)所示土地交付甲○○耕作，
    如給付不能時，應給付甲○○71,595,483元（見本院卷第19
    2-1、200頁），經核甲○○此部分所為並未變更其訴訟標的
    ，僅係為特定本件請求之標的而更正其聲明，非為訴之變更
    或追加，故無須經乙○○之同意，應予准許。
  (二)甲○○於本院審理中主張因如附表(一)所示土地經重劃後面積
    有所變更，爰就上開第(1)項聲明追加備位聲明：系爭租約標
    的應更正如附表(五)所示，其中關於原為台北縣新莊市○○段
    頭前小段編號306-1號耕作面積4,067平方公尺於市地重劃後
    乙○○受分配之台北縣新莊市○○段36、40、45地號土地全
    部交付甲○○耕作後，尚差690.09平方公尺部分係乙○○給
    付不能，應依平均地權條例第63條第2項第1款規定補償甲○
    ○6,463,843元，及自95 年12月12日起至清償日止，按年息
    5%計算之利息（見本院卷第193、201頁）。經核甲○○此部
    分追加請求之基礎事實與起訴請求之基礎事實同一，依上開
    規定，亦應准許。
二、甲○○主張：
  (一)其與訴外人李文章共同承租訴外人李楓所有坐落台北縣新莊
    市○○段頭前小段306、315-1、311地號田地 (下稱系爭306
    、315-1、311地號土地），並以甲○○名義於38年1月1日訂
    立系爭租約，李楓另提供其所有同地段315 地號土地（重測
    後編為系爭381 地號土地）供甲○○興建農舍使用。嗣李楓
    將上開土地贈與乙○○，並於41 年12月2日將出租人變更為
    乙○○。甲○○與李文章將系爭306地號土地分成5塊，其中
    2塊由甲○○耕作，其餘3塊由李文章耕作，系爭315-1 地號
    土地則由甲○○與李文章各耕作一部分。於41年間，政府為
    實施耕者有其田政策而至現場測量，並就甲○○與李文章各
    自耕作部分分別測量，將甲○○耕作之系爭306 地號土地部
    分編號為306-1、306-3號（下稱系爭306-1、306-3編號土地
    ），至系爭315-1 地號土地僅就各自耕作面積測量而未編號
    。嗣台北縣政府於42年間以42北府達地字第2511號通知書（
    下稱系爭通知書）通知甲○○所承租之土地為台北縣新莊市
    ○○段頭前小段316-1地號（下稱系爭316-1地號土地，重測
    後為系爭385地號土地）、315-1地號及系爭306-1、306-3編
    號土地，惟台北縣政府就系爭306-1、306-3編號土地未命台
    北縣新莊地政事務所（下稱新莊地政事務所）辦理分割登記
    。嗣系爭306地號土地於65年8月2日分割為同地段306、306-
    1（下稱系爭306-1地號土地）、306-2、306-3（下稱系爭30
    6-3地號土地）、306-4、306-5、306-6 地號土地，其中306
    地號土地又於87 年7月3日分割為同地段306地號（下稱系爭
    分割後306地號土地）、306-9 地號土地（下稱系爭306-9地
    號土地）及306-10地號土地，於88年1月30日又將上開306-1
    0地號土地分割為同地段306-10 地號土地（下稱系爭分割後
    306-10地號土地）及306- 11地號土地；又上開306-6地號土
    地於92 年9月2日分割為同地段306-6地號土地（下稱系爭分
    割後306-6地號土地）及306-13地號土地；上開306-4地號土
    地亦於92 年9月4日分割為同地段306-4地號（下稱系爭分割
    後306-4地號土地）及306-14 地號（下稱系爭306-14地號土
    地）；上開306-5地號土地則分割為同地段306-5地號（下稱
    系爭分割後306-5地號土地）及306-15 地號。又據新莊地政
    事務所於94 年9月21日以北縣莊地登字第0940013674號函示
    ，系爭306-1、306-3編號土地經比對套繪於地籍圖，承租土
    地位置、面積如附表(三)所示，是兩造間就系爭租約之土地標
    示原應更正如附表(一)所示，惟如附表(一)所示土地復經土地重
    劃變更地號如附表(四)所示，爰請求將系爭租約之標的更正登
    記如附表(四)所示。倘認此部分之請求為無理由，則備位聲明
    請求將系爭租約之標的更正登記如附表(五)所示，並請求乙○
    ○給付甲○○6,463,843元，及加付自95 年12月12日起算之
    法定遲延利息。
  (二)乙○○前以甲○○為被告，另案請求確認兩造間之耕地租賃
    關係不存在，經原法院以80年度訴字第25號判決甲○○敗訴
    ，並准予假執行，乙○○乃據以聲請假執行，將甲○○所承
    租之耕地全部收回，並於88年1月9日擅自將甲○○所有系爭
    農舍拆除，然上開確認租賃關係不存在事件終經判決乙○○
    全部敗訴確定，爰依民事訴訟法第395條第2項規定（見原審
    卷(三)第109、121頁，本院卷第27頁），請求乙○○應將如附
    表(四)所示土地交付甲○○耕作，另交付系爭381 地號土地，
    及給付甲○○64,035,861元並加付法定遲延利息；如不能交
    付如附表(四)所示土地時，應依平均地權條例第63條規定補償
    甲○○71,595,483元。又系爭農舍係於日據時期由李楓無償
    交付甲○○作為農舍及曬殼場使用，爰依耕地三七五減租條
    例第12條規定，請求乙○○應將上開農舍回復原狀如原證17
    之照片所示，如乙○○拒絕或不能回復時，應賠償甲○○5,
    421,376元。
三、乙○○則以：更正租約登記係屬行政機關之行政處分，非屬
    法院審判範圍，台北縣政府就此事項移送法院處理，於法不
    合。又甲○○就所承租之耕地已逾30年未自任耕作及繳租，
    兩造間已無耕地租賃關係存在，乙○○並已另案起訴請求確
    認兩造間就上開耕地之租賃關係不存在，是甲○○所為本件
    請求顯無理由等語，資為抗辯。
四、原審為甲○○一部勝訴、一部敗訴之判決，判命乙○○應將
    系爭385 地號土地交付予甲○○，並駁回甲○○其餘請求。
    甲○○就其敗訴部分提起上訴，並為訴之追加，聲明：(一)原
    判決關於不利於甲○○部分廢棄。(二)先位聲明：系爭租約之
    標的應更正如附表(四)所示。備位聲明：系爭租約之標的應更
    正如附表(五)所示，其中關於台北縣新莊市○○○段頭前小段
    編號306-1號耕作面積4,067平方公尺於市地重劃後乙○○受
    分配之台北縣新莊市○○段36、40、45地號土地全部交付甲
    ○○耕作後，尚差690.09平方公尺部分係乙○○給付不能，
    應依平均地權條例第63條第2項第1款規定補償甲○○6,463,
    843元，及自95 年12月12日起至清償日止，按年息5%計算之
    利息。(三)乙○○應將前項耕地（系爭385 地號土地除外）交
    付甲○○耕作，如乙○○給付不能時，應給付甲○○71,595
    ,483 元。(四)乙○○應將系爭381地號土地交付甲○○接管，
    並將系爭農舍回復如原證17之照片所示，如乙○○拒絕或不
    為回復時，應給付甲○○5,421,376元，及自94 年12月20日
    起至清償日止，按年息5%計算之利息。(五)乙○○應給付甲○
    ○64,035,861元，及自94年12月20日起至清償日止，按年息
    5%計算之利息；並自94 年12月10日起至交付系爭385地號土
    地之日止，按月給付42,252 元予甲○○（見本院卷第192-1
    至193、200、201 頁）；對於乙○○之上訴則聲明駁回上訴
    。乙○○就其敗訴部分亦提起上訴，並聲明：(一)原判決關於
    不利於乙○○部分廢棄。(二)上開廢棄部分，甲○○在第一審
    之訴駁回；對於甲○○之上訴及追加之訴則聲明上訴及追加
    之訴均駁回。
五、按出租人與承租人間因耕地租佃發生爭議時，應由當地鄉 (
    鎮、市、區)公所耕地租佃委員會調解，調解不成立者， 應
    由直轄市或縣 (市)政府耕地租佃委員會調處， 不服調處者
    ，由直轄市或 縣 (市)政府耕地租佃委員會移送該管司法機
    關，司法機關應即迅予處理，並免收裁判費用；前項爭議案
    件非經調解、調處，不得起訴，經調解、調處成立者，由直
    轄市或縣 (市)政府耕地租佃委員會給予書面證明， 耕地三
    七五減租條例第26條定有明文。又依耕地三七五租約清理要
    點第12點規定，耕地租約有下列各款情形之一者，鄉 (鎮、
    市、區)公所應即通知出租人、承租人於3個月內會同辦理更
    正，或由一方檢具證明文件單獨申請更正：(1)租約上未詳載
    各筆租佃土地地號者，(2)租約上所載租佃土地為一筆土地之
    部分，無法確定其範圍者，(3)其他租佃土地標示不明確之情
    形者；耕地租約有前項各款情形之一，如出租人、承租人無
    法確定，或數承租人間有所爭議時，應向地政事務所申請勘
    測，以確定租佃土地標示，並申請更正登記。同要點第14點
    前段亦規定：因清理租約所為耕地租約之訂立、續訂、變更
    、終止、註銷或更正登記，出租人、承租人間發生爭議時，
    依耕地三七五減租條例第26條規定處理（參見原審卷(三)第15
    7頁）。查甲○○於94 年間單獨申請辦理系爭租約土地標示
    之更正登記，經乙○○提出異議，甲○○乃向新莊市公所耕
    地租佃委員會申請就下列事項進行調解：(1)兩造間之系爭租
    約標的應更正如附表(二)所示。(2)乙○○應將系爭385、381地
    號土地交付予甲○○。 (3)乙○○應將坐落系爭381地號土地
    上磚造農舍回復原狀，如不能回復，應給付甲○○5,421,37
    6元及調處書繕本送達之翌日起至清償日止年息5 %計算之利
    息。(4)乙○○應給付甲○○64,035,861元，及自調處書繕本
    送達之翌日起至清償日止年息5%計算之利息，並自94年12月
    10 日起至交付系爭385地號土地之日止，按月給付42,252元
    。(5)乙○○應將第(1)項土地於台北縣第17期新莊市頭前市地
    重劃及副都中心重劃完成後，交付甲○○耕作（見原審卷(二)
    第3 頁）。經該委員會認上開第(2)至(5)項非屬租佃爭議調解
    事項，不列入調解，就上開第(1)項則決議調解：「一出、承
    租人同意租約標的更正為頭前段頭前小段306、306-4、306-
    5、306-6、306-9、306-10、305-14等7筆地號。二有關頭前
    段頭前小段316-1地號（重測後為興化段385地號）出租人與
    承租人無法達成調解，移送縣政府租佃委員會辦理調解」。
    嗣經台北縣政府耕地租佃委員會調處結果，決議依附表(二)所
    示土地標示辦理租約土地標示更正登記，惟因乙○○對於將
    系爭385 地號土地列入更正範圍不服，台北縣政府乃依前揭
    規定移送原法院處理等情，有台北縣政府95 年7月10日北府
    地籍字第0950492929號函送調處相關資料及新莊市所公耕地
    租佃委員會調解程序資料可稽（見原審卷(一)第4至41 頁，卷
    (二)第3至27 頁）。則兩造既就系爭租約之標的有所爭議，而
    就系爭租約更正登記一事無法成立調解、調處，則台北縣政
    府依上開規定移送原法院處理，於法並無不合。至甲○○上
    開聲請調解事項第(2)項至第(5)項部分，既非屬租佃爭議調解
    範圍，亦未經列入調解，自非屬台北縣政府移送原法院處理
    事項，惟甲○○就此部分業於原審起訴請求審判（見原審卷
    (一)第47頁），是此部分之請求亦屬本件審判範圍，合先敘明
    。
六、關於甲○○請求更正系爭租約之標的部分：
  (一)甲○○主張其與李文章共同承租李楓所有系爭306、315-1、
    311地號土地，並以甲○○名義於38 年1月1日訂立系爭租約
    ，嗣李楓將上開土地贈與乙○○，並於41 年12月2日將出租
    人名義變更為乙○○。甲○○與李文章將系爭306 地號土地
    分成5塊，其中2 塊由甲○○耕作，其餘3塊由李文章耕作，
    系爭315-1 地號土地則由甲○○與李文章各耕作一部分。於
    41年間，政府為實施耕者有其田政策而至現場測量，並就甲
    ○○與李文章各自耕作部分分別測量，將甲○○所耕作之系
    爭306地號土地部分編為系爭306-1、306-3 編號土地，至系
    爭315-1 地號土地僅就各自耕作面積測量而未編號。嗣台北
    縣政府以系爭通知書通知甲○○所承租土地為系爭316-1 地
    號土地（經重測後編為系爭385地號土地）、系爭315-1地號
    土地及系爭306-1、306-3 編號土地。嗣系爭306地號土地於
    65年8月2日分割為同地段306、306-2、306-4、306-5、306-
    6地號土地及系爭306-1、306-3地號土地，其中306地號土地
    又於87年7月3日分割為系爭分割後306地號土地、系爭306-9
    地號土地及同地段306-10地號土地，於88 年1月30日又將上
    開306-10地號土地分割為系爭分割後306-10地號土地及同地
    段306-11地號土地；上開306-6地號土地於92 年9月2日分割
    為系爭分割後306-6地號土地及同地段306-13 地號土地；上
    開306-4地號土地於92年9月4日分割為系爭分割後306-4地號
    土地及系爭306-14地號土地；上開306-5 地號土地則分割為
    系爭分割後306-5地號土地及同地段306-15 地號。又新莊地
    政事務所於94 年9月21日以北縣莊地登字第0940013674號函
    示系爭306-1、306-3編號土地經比對套繪於地籍圖，承租土
    地位置、面積如附表(三)所示等情，有系爭租約、新莊地政事
    務所94 年5月18日北縣莊地測字第0940006729號函、測量圖
    、系爭通知書、新莊地政事務所94 年9月21日北縣莊地登字
    第0940013674號函、暫編地號承租位置對照表及土地登記謄
    本可稽（見原審卷(一)第55至62、218至235頁，卷(二)第24頁）
    ，且為兩造所不爭執，均堪信為真實。
  (二)查甲○○於95 年3月3日聲明放棄就系爭315-1地號土地之耕
    作權，此有律師函、耕作權放棄理由書及耕作權放棄書可稽
    （見原審卷(二)第25至27頁），則依上開土地分割、套繪之結
    果，復參酌乙○○於上開調解程序中就系爭租約土地標示除
    系爭385 地號土地外，亦同意依附表(二)所示土地標的內容辦
    理更正登記，亦有新莊市公所耕地租佃委員會調解筆錄可稽
    （見原審卷(二)第4至5頁），且為乙○○所不爭執（見原審卷
    (三)第24、133 頁），堪認系爭租約之土地標示原應更正如附
    表(二)所示。
  (三)乙○○雖抗辯系爭385 地號土地不在系爭租約所定承租耕地
    範圍內等語。惟查依系爭通知書所載，系爭316-1 地號土地
    係屬系爭租約所定耕地範圍（見原審卷(二)第24頁），而此筆
    土地經重測後編為系爭385 地號土地，有土地登記謄本及台
    北縣地政資訊服務網資料可稽（見原審卷(二)第236 頁、卷(三)
    第152頁、本院卷第185 頁），足見系爭385地號土地亦屬系
    爭租約所定耕地範圍，是乙○○所為此部分之抗辯，並不足
    取。
  (四)查如附表(二)所示土地除系爭385 地號土地外，其餘土地均經
    重劃，其中系爭分割後306 地號土地編為台北縣新莊市○○
    段（下稱中原段）36、45地號；系爭306-9 地號土地及系爭
    分割後306-10地號土地編為中原段40地號；系爭分割後306-
    6地號土地編為台北縣新莊市○○○段1小段（下稱副都心段
    ）2、30地號；系爭分割後306-4、306-5地號土地及系爭306
    -14 地號土地編為副都心段30地號，有土地登記謄本可憑（
    見本院卷第61-1至63、186至190、213至218頁）。又甲○○
    承租之系爭306-9 地號土地及系爭分割後306-10地號土地面
    積分別為0.0378公頃、0.0763公頃，合計為0.1141公頃（參
    見附表(二)所示），而中原段40地號土地面積為1,273.63平方
    公尺（見本院卷第187 頁），是甲○○就中原段40地號土地
    僅於0.1141公頃範圍內有耕地租賃關係存在，是甲○○主張
    其就中原段40地號土地全部面積有耕地租賃關係存在，自不
    足取。又甲○○承租之系爭分割後306、306-4、306-5、306
    -6地號土地及系爭306-14地號土地，其面積分別為0.2926公
    頃、0.0101公頃、0.0537公頃、0.0893公頃、0.0455公頃（
    參見附表(二)所示），合計為0.4912公頃；而中原段36地號土
    地面積為1,858.7平方公尺（見本院卷第186頁）、中原段45
    地號土地面積為244.62方公尺（見本院卷第63頁）、副都心
    段2地號土地面積為1,348.78平方公尺（見本院卷第189頁）
    、副都心段30地號土地面積為1,656.15平方公尺（見本院卷
    第19 0頁），合計為5,108.25平方公尺，是甲○○主張其就
    中原段36、45 地號土地及副都心段2、30地號土地面積分別
    為0.18587公頃、0.024462公頃、0.134878 公頃、0.132727
    公頃（合計為0.477937公頃，參見附表(四)所示）之範圍內有
    耕地租賃關係，應屬可取。是系爭租約之標的應更正如附表
    (六)所示。又甲○○雖係聲明請求判決系爭租約之標的應予更
    正，惟核其真意應係請求乙○○會同辦理系爭租約標的之更
    正登記，而系爭租約之標的應更正如附表(六)所示，是甲○○
    自得請求乙○○會同就系爭租約標的辦理更正登記如附表(六)
    所示。（本院既認甲○○就此部分所為先位之訴為有理由，
    則就其備位之訴是否有理由，自無庸予以審認，附此敘明。
    ）
七、關於甲○○請求交付土地、賠償損害及系爭農舍回復原狀部
    分：
  (一)經查乙○○前以甲○○為被告，另案請求確認兩造間就系爭
    315-1、316-1、306-1、306-3地號之耕地租賃關係不存在，
    並請求甲○○應將上開土地交還予乙○○，及將門牌號碼台
    北縣新莊市○○路824號房屋（下稱系爭824號房屋）坐落系
    爭315-1 地號土地部分拆除後，將土地原復原狀。經原法院
    以80年度訴字第25號判決確認兩造間就系爭315-1、316-1、
    306-3 地號之耕地租賃關係不存在，並命甲○○應將上開土
    地交還予乙○○，及將系爭824號房屋坐落系爭315-1地號土
    地部分拆除後，將土地原復原狀，並為假執行之宣告。乙○
    ○乃以該判決為執行名義聲請假執行，經原法院以80年度民
    執字第7292號受理並執行完畢（下稱系爭假執行程序）。嗣
    兩造均提起上訴，經判決乙○○全部敗訴確定，有原法院80
    年度訴字第25號判決、本院80年度上字第1426號判決、最高
    法院82年度台上字第1432號判決、本院82年度上更(一)字第23
    3號判決、最高法院83 年度台上字第3077號判決、本院84年
    度上更(二)字第26號判決、最高法院86年台上字第1037號判決
    、本院86年度上更(三)字第252號判決、最高法院89 年度台上
    字第1752號判決、89年度台上字第1753號裁定、本院89年度
    上更(四)字第316號判決、最高法院91年度台上字第426號裁定
    及民事判決確定證明書可稽（見原審卷(一)第41、62至197 頁
    ），並經本院調閱原法院80年度民執字第7292號案卷查明屬
    實。
  (二)依原法院80年度訴字第25號判決主文所載准予假執行之內容
    為：(1)甲○○應將系爭315-1 地號土地交還予乙○○。(2)甲
    ○○應將系爭316-1地號土地（即系爭385地號土地）交還予
    乙○○。 (3)甲○○應將系爭306-3地號土地交還予乙○○。
    (4)甲○○應將系爭824號房屋坐落於系爭315-1地號土地上部
    分拆除後，將該土地回復原狀（見原審卷(一)第62頁）。乙○
    ○乃據以聲請為系爭假執行程序，經執行法院於81 年4月27
    日就系爭385地號土地及系爭306-3地號土地執行點交，嗣於
    82年6月9日將系爭824號房屋坐落於系爭315-1地號土地部分
    拆除後，將該部分土地點交予乙○○等情，經本院調閱原法
    院80年度民執字第7292號案卷查明屬實。
  (三)關於甲○○請求交付系爭385地號土地及賠償損害部分：
  1.按法院廢棄或變更宣告假執行之本案判決者，應依被告之聲
    明，將其因假執行或因免假執行所為給付及所受損害，於判
    決內命原告返還及賠償，被告未聲明者，應告以得為聲明，
    民事訴訟法第395條第2項定有明文。
  2.查系爭385 地號土地業經系爭假執行程序執行點交予乙○○
    ，而系爭執行程序所依據之執行名義即原法院80年度訴字第
    25號判決嗣經本院判決廢棄確定，已如前述，是甲○○依前
    揭規定請求乙○○交還系爭385 地號土地，自屬有據，應予
    准許。
  3.乙○○雖抗辯因甲○○就系爭306-1、306-3編號土地未自任
    耕作，依耕地三七五減租條例第16條規定，系爭租約應全部
    無效，且系爭385 地號土地非屬系爭租約所定租賃土地，是
    兩造間就系爭385 地號土地並無租賃關係存在，甲○○自不
    得請求交付此筆土地等語，並提出照片為證（見本院卷第38
    至41 頁）。惟查系爭385地號土地係屬系爭租約所定租賃耕
    地，已如前述；至甲○○就所承租之上開耕地是否因未自任
    耕作致系爭租約全部無效，乃屬乙○○是否得另行請求甲○
    ○返還所承租耕地之問題，而於乙○○取得勝訴之確定判決
    前，尚不得阻止甲○○依民事訴訟法第395條第2項規定請求
    回復原狀。
  4.查系爭385地號土地於81年4月27日執行法院執行點交時，甲
    ○○於其上種植青菜及竹子等作物，此有執行筆錄可稽（見
    原法院80 年度民執字第7292號卷第130頁），足見甲○○就
    系爭385 地號土地從事耕作所獲利益甚微，是甲○○就此部
    分土地因系爭假執行程序所受損害亦甚微；又甲○○自認其
    自81年4月27日執行點交後，即未再繳納租金 (即年租額810
    台斤甘薯）予乙○○（見原審卷(三)第85頁），故本院認甲○
    ○就此部分因系爭假執行程序所受上開損害與其因未繳納租
    金所受利益相當，是乙○○抗辯經損益相抵後，甲○○就此
    部分未受損害等語，應屬可取。從而，甲○○主張以每月租
    金42,252 元計算其因系爭假執行程序致無法使用系爭385地
    號土地所受損害而請求乙○○賠償云云，並不足取，不應准
    許。
  (四)關於甲○○請求交付系爭381地號土地部分：
    甲○○主張系爭381 地號土地係原出租人李楓無償提供予甲
    ○○作農舍及曬穀場使用，惟為乙○○所否認。經查依系爭
    租約所載，系爭381 地號土地並不在租約所定耕地範圍內，
    已如前述，而甲○○復無法提出確切之證據足資證明李楓確
    有同意將系爭381 地號土地無償提供予甲○○作農舍及曬穀
    場使用之事實，是甲○○所為此部分之主張，委不足取。又
    系爭381 地號土地並非系爭假執行程序之執行標的，亦如前
    述，是甲○○主張依民事訴訟法第395條第2項規定，請求乙
    ○○交付系爭381地號土地，自屬無據，不應准許。
  (五)關於甲○○請求回復系爭農舍原狀部分：
    甲○○主張乙○○於88年1月9日將未經判決之系爭農舍予以
    拆除，惟為乙○○所否認，並辯稱系爭農舍因係違章建築，
    經台北縣政府於80年間強制拆除，因拆除後之廢墟未予清除
    ，乙○○乃於88年1月9日將地上物清除等語。經查：
  1.乙○○曾於80年3月間以系爭824號房屋係屬違章建築而向台
    北縣政府工務局陳請拆除，經台北縣政府工務局定於80 年4
    月16日執行拆除，此有該局80年4月8日80北工隊字第2061號
    函可證（見本院卷第124頁）。又系爭824號房屋於執行拆除
    前，該房屋前、後部分搭建鐵架之平房均被台北縣政府以違
    章建築拆除，僅餘房屋主體之3 層樓建物，亦有執行筆錄可
    稽（見原法院80年度民執字第7292號卷第71頁），是乙○○
    抗辯系爭824 號房屋曾遭台北縣政府拆除部分房屋一節，堪
    信為真實。
  2.甲○○自認系爭農舍之門牌號碼為 台北縣新莊市○○路824
    號（見本院卷第164頁反面），而依新莊地政事務所80年1月
    4日作成之土地複丈成果圖所示，系爭824號房屋係坐落於台
    北縣新莊市○○段頭前小段949-147、315-1、315 地號土地
    上（見本院卷第159頁），足見系爭農舍係系爭824號房屋之
    一部分。又系爭824號房屋坐落系爭385地號土地部分已於系
    爭假執行程序中經執行法院拆除，已如前述，則系爭824 號
    房屋經拆除違建部分 及系爭假執行程序拆除坐落於系爭385
    地號土地部分後，所餘坐落於上開315地號土地（即系爭381
    地號土地）之建物部分（即系爭農舍）實僅為部分建物，而
    非完整之建物。又查甲○○及訴外人李進益等人曾於88年間
    以乙○○擅自拆除系爭824號房屋及同所820、822、828號房
    屋，涉犯毀棄損壞等罪嫌為由，向台灣板橋地方法院檢察署
    （下稱板橋地檢署）提起刑事告訴，經板橋地檢署檢察官調
    查結果認定：「經查台北縣新莊市○○路820、822、824 號
    房屋部分，因分別為台灣板橋地方法院80年度訴字第27號及
    80年度訴字第25號民事判決所為假執行宣告效力所及，業經
    台灣板橋地方法院執行處，依被告（指乙○○）之聲請，先
    後於81年10月30日及82年6月9日至前揭房屋坐落之地點，拆
    除…台北縣新莊市○○路824 號房屋坐落台北縣新莊市○○
    段315-1 地號土地上部分…房屋賸餘之部分，其上雖有屋面
    ，並於三面仍有門壁，尚可供人出入，然已不足以完全遮風
    蔽雨，並有倒塌之虞…實難謂仍適於人之起居，並可達一定
    經濟上之目的…應已不屬刑法第353條第1項之建築物，亦非
    民法第66條第1 項所稱之定著物…」，而為乙○○不起訴處
    分，甲○○等人不服，聲請再議，復經台灣高等法院檢察署
    以90年度議字第2113號駁回再議之聲請，亦有板橋地檢署檢
    察官88年度偵字第3972號不起訴處分書、台灣高等法院檢察
    署處分書可稽（見本院卷第174至179頁），是乙○○抗辯坐
    落於系爭381地號土地上之系爭農舍實際上僅係系爭824號房
    屋經2 次拆除後所餘之廢墟等語，堪信為真實。則乙○○為
    避免系爭農舍倒塌致發生危險，而於88年1月9日將該地上物
    清除，尚難認有何侵害甲○○權利之情事。況依上開不起訴
    處分書所載，系爭824 號房屋係屬訴外人李進益所有，而非
    甲○○所有（見本院卷第175 頁反面第7至8行）。是甲○○
    請求乙○○將系爭農舍回復如原證17之照片所示，倘乙○○
    拒絕或不能回復時，應給付甲○○5,421,376 元，並加付法
    定遲延利息，亦屬無據，不應准許。
  (六)關於甲○○請求交付如附表(六)所示土地（除系爭385 地號土
    地外）及賠償損害部分：
  1.查系爭假執行程序所執行點交之土地係系爭306-3 地號土地
    ，而如附表(六)所示土地（除系爭385 地號土地外）則屬系爭
    306-1、306-3編號土地，系爭306-3地號土地並不在系爭306
    -1、306-3 編號土地內（參見附表(三)所示），則如附表(六)所
    示土地（除系爭385 地號土地外）既非系爭假執行程序之執
    行標的，甲○○依民事訴訟法第395條第2項規定，請求乙○
    ○交付如附表(六)所示土地（除系爭385 地號土地外），並按
    每坪每月租金200 元計算其因無法使用此部分土地所受損害
    ，而請求乙○○賠償57,130,476元，如不能交付上開土地，
    應另給付甲○○71,595,483元云云，殊屬無據，不應准許。
  2.甲○○雖主張乙○○另案請求確認其與李文章之繼承人李明
    宗等人之租佃關係不存在，經原法院以80年度訴字第27號判
    決李明宗等人應將坐落台北縣新莊市○○段頭前小段306 、
    306-2、306-4、315-1、316地號土地返還予乙○○，並為假
    執行之宣告，乙○○乃據以聲請假執行，惟於該執行程序中
    誤將甲○○承租之系爭分割後306、306-4、306-5、306-6地
    號土地交付予乙○○等情。惟查甲○○就此部分之主張縱屬
    實在，然甲○○既非原法院80年度訴字第27號事件之被告，
    雖該執行法院於實施假執行程序時誤執行甲○○所承租之耕
    地，亦係甲○○得否另依不當得利之法則請求乙○○返還此
    部分土地之問題，要不得依民事訴訟法第395條第2項規定請
    求乙○○回復原狀並賠償損害。
八、綜上所述，甲○○請求乙○○會同就系爭租約之標的辦理更
    正登記如附表(六)所示及交付系爭385 地號土地，為有理由，
    應予准許；其逾此範圍所為請求為無理由，不應准許。從而
    ，原審就上開應予准許部分（即辦理租約更正登記部分）所
    為甲○○敗訴之判決，尚有未洽，甲○○上訴意旨指摘原判
    決此部分為不當，求予廢棄改判，為有理由，應予准許；至
    就上開應予准許部分（即交付系爭385 地號土地部分）所為
    乙○○敗訴之判決，及就上開不應准許部分所為甲○○敗訴
    之判決，均核無違誤，兩造分別指摘原判決各該部分不當，
    並求予廢棄改判，均無理由，應予駁回。
九、至兩造其餘之攻擊或防禦方法及未經援用或進行調查之證據
    ，經本院斟酌後，認為均不足以影響本判決之結果，自無予
    以調查或逐一詳予論駁之必要。附此敘明。
十、據上論結，本件甲○○之上訴為一部有理由、一部無理由，
    乙○○之上訴為無理由，依民事訴訟法第450條、第449條第
    1項、第78條、第79條，判決如主文。
中    華    民    國    98    年    3    月    17     日
                    民事第四庭
                        審判長法  官  張劍男
                              法  官  陳靜芬
                              法  官  彭昭芬
正本係照原本作成。
如不服本判決，應於收受送達後20日內向本院提出上訴書狀，其
未表明上訴理由者，應於提出上訴後20日內向本院補提理由書狀
（均須按他造當事人之人數附繕本）上訴時應提出委任律師或具
有律師資格之人之委任狀；委任有律師資格者，另應附具律師資
格證書及釋明委任人與受任人有民事訴訟法第466條之1第1項但
書或第2項（詳附註）所定關係之釋明文書影本。
中    華    民    國    98    年    3     月    17    日
                              書記官  丁華平
附註：
民事訴訟法第466條之1（第1項、第2項）：
對於第二審判決上訴，上訴人應委任律師為訴訟代理人。但上訴
人或其他法定代理人具有律師資格者，不在此限。
上訴人之配偶、三親等內之血親、二親等內之姻親，或上訴人為
法人、中央或地方機關時，其所屬專任人員具有律師資格並經法
院認為適當者，亦得為第三審訴訟代理人。


司法院資訊處製作；財團法人民間司法改革基金會備份。
